臺灣臺北地方法院民事判決　　　　　　 96年度簡上字第134號
上　訴　人　丁○○
　　　　　　戊○○
　　　　　　　　　　　樓
共　　　同
訴訟代理人　林永勝律師
被上訴人　　甲○○
　　　　　　乙○○
兼前列二人
訴訟代理人　丙○○
上列當事人間請求給付會款事件，上訴人對於中華民國95年11月
24日本院臺北簡易庭95年度北簡字第14850號第一審判決提起上
訴，本院於中華民國96年6月5日言詞辯論終結，判決如下：
    主  文
上訴駁回。
第二審訴訟費用由上訴人負擔。
    事  實
甲、上訴人方面：
一、聲明：(1)原判決不利於上訴人部分廢棄。(2)前開廢棄之部分
    ，請求駁回被上訴人之訴。(3)訴訟費用由被上訴人負擔。
二、陳述：除與原判決記載相同者，茲引用之外，補稱：
（一）被上訴人丙○○收受會首翁日建交付之6件支票，其中已
      兌現新台幣（下同）360,000元部分，上訴人自得主張與
      應給付予被上訴人之死會會款抵銷。按上訴人丁○○就
      20,000元互助會部分，雖於民國（下同）93年5月標下為
      死會，應繳納死會會款；但丁○○尚有以上訴人戊○○名
      義參一會為活會。而被上訴人丙○○收受會首翁日建之支
      票6件共計450,000元，係翁日建交付被上訴人代向所有活
      會會員清償部分會款之用，並非交付專用於清償與被上訴
      人債務之用。故被上訴人丁○○既尚有一活會，自得主張
      抵銷之。
（二）上訴人戊○○參加翁日建為會首之30,000元互助會部分，
      上訴人戊○○雖於93年3月標下為死會，然會首翁日建開
      立交付死會會款之支票並未兌現，故上訴人戊○○並未收
      到死會會款；另上訴人戊○○尚借用訴外人黃益聯名義參
      與一會且為活會；故上訴人戊○○亦得主張以上開活會金
      額與被上訴人本件請求之金額抵銷之。綜上，本件上訴人
      既得主張抵銷，則原審判決命上訴人給付部分即無理由。
三、證據：除援用第一審所提證據外，補提93年度板簡字第1993
    號給付會款事件筆錄影本、本院簡易庭95年度北簡字第1485
    0筆錄影本各一件為證。
乙、被上訴人方面：
一、聲明：(1)上訴人之上訴駁回。(2)訴訟費用由上訴人負擔。
二、陳述：除與原判決記載相同者，茲引用之外，補稱：
（一）就系爭20,000元互助會部分，被上訴人否認上訴人丁○○
      有借用戊○○之名義參加一會為活會，且縱認上訴人丁○○有借用戊○○之名義參加一會，活會會員與死會會員間
　　　並不符合民法第334條之抵銷要件，故上訴人丁○○之上
　　  訴主張顯無理由。
（二）被上訴人丙○○確有收受會首翁日建交付之6件支票，其
      中已兌現360,000元，然查：
  １、系爭6件支票，係訴外人翁日建為償還與被上訴人丙○○
      間債務；而被上訴人丙○○並非本件二件互助會自救會會
      員所委託之代收會款之代理人，同時會首翁日建亦沒有將
      6件支票當作清償積欠上開二互助會所有活會會員會款，
      故上訴人所指之6件支票應與本件無涉。
　２、被上訴人丙○○雖收受會首翁日建所交付之6件支票，總
　　　金額共450,000元，其中一件支票（QH0000000）已過期，
　　　其餘5件由被上訴人丙○○向台北國際商業銀行兌現票款
　　　，計360,000元；但上開支票均為第三人黃政澤所簽發（
      會首翁日建背書）且註明「禁止背書轉讓」之支票，其中
      5件被上訴人丙○○雖兌現，然現付款人台北國際商業銀
      行認被上訴人丙○○並無正當權利取得銀行錯誤付款之票
      據金額，並與被上訴人爭執中；基此，該票雖經銀行兌現
      ，被上訴人對該票款亦恐無合法留存之正當權利。又縱有
      權利，被上訴人丙○○亦願意在本件終結後按照所有活會
      會員之約定，扣除被上訴人應得的金額後，交給所有的活
      會會員均分。
（三）被上訴人否認上訴人戊○○於原審所提出被證4的2件支票
      與本件會款有任何關連。按上開支票發票日各為93年8月2
      日與93年9月2日，面額各為200,000元，對照戊○○於93
      年3 月10日以黃益聯之名義得標，會首翁日建交付之會款
      應於開標後二日內（因為會單中約定會腳應於開標二日內
      繳清會款），是上訴人戊○○至遲在93年3月間就取得系
      爭30,000元會的得標會款；故上開被證4之支票應與會首
      交付之30,000元會的會款無關。況查上開2件支票總金額
      為400,000元，與30,000元會的總會款金額不符，故上開
      2件支票之原因關係應該是上訴人戊○○另與訴外人翁日
      建間之其他債權債務關係，與本件會款無關。故綜上，上
      訴人主張之抵銷事由，均不符民法上之抵銷要件，上訴顯
      無理由。
    理  由
一、本件被上訴人起訴主張原審共同被告翁日建分別於92年4月
    20日、同年10月10日自任會首，召集兩造參與合會，然翁日
    建於93年6月間，因股票投資失利，而虛構訴外人即會員陳
    建源、李志剛等名義冒標後倒會，上訴人部分為死會，被上
    訴人部分則為活會，是被上訴人乃請求上訴人給付死會會款
    ；被上訴人雖提出抵銷抗辯云云，然與法律規定不符，並無
    理由。上訴人則對參與翁日建召集之合會，於翁日建倒會前
    得標為死會等事實並不爭執（詳如下開兩造不爭執事實），
　　然抗辯稱上訴人丁○○另借用戊○○參與之20,000元會屬活
　　會；同時上訴人戊○○參與之30,000元會因翁日建交付死會
　　會款之票據退票故未收到會款；另翁日建交付被上訴人兌現
　　之360,000元款項，亦屬支付本件被上訴人之活會會款；凡
　　此上訴人均得主張以與被上訴人本件得請求之會款相互抵銷
　  ，是被上訴人請求自無理由等語。
二、經查兩造對下開事實並不爭執，並有兩造於原審提出之互助
    會單、支票、刑事判決書等為證，是自堪信為真實：
（一）翁日建於92年4月20日任會首召集會金為20,000元，採內
      標，底標2,500元，會員合計為27名之互助會（簡稱系爭1
      會），而兩造均為會員。
（二）翁日建於92年10月10日自任會首，召集會金30,000元，亦
      採內標，底標3,500元，會員合計19名之互助會（以下簡
      稱系爭2會），兩造均為會員。
（三）翁日建於93年6月間，因股票投資失利，而冒用訴外人即
      虛構會員陳建源、李志剛等人名義於93年5月20日、93年6
      月20日標下系爭1會；另冒用虛構會員李志剛名義，於93
      年11月10日標下系爭2會，並向被上訴人續收取會錢，致
      被上訴人受有損害。嗣經統計，系爭1會尚有活會13會，
      而系爭2會則尚有活會11會。系爭1會上訴人甲○○、丙○○均有1活會，上訴人乙○○則有2活會。系爭2會，上訴
      人丙○○、乙○○則各有1活會。
（四）上訴人於系爭1會及系爭2會均為死會；其中上訴人戊○○
      以黃益聯名義就系爭1會再標得1死會；上訴人丁○○曾給
      付系爭1會之死會會錢20,000元予訴外人即代收死會會錢
      之陳麗玲；並給付系爭2會之死會會錢120,000元予代收死
      會會錢之江明珠。
三、本院再協助兩造協議簡化爭點為(1)被上訴人丙○○收受會首
    翁日建交付之6件支票，其中已兌現360,000元部分，上訴人
    主張得與其應給付之死會會款抵銷是否有理由？(2)上訴人戊○○主張系爭2會標得後，會首翁日建所開立之會款支票400
  　,000 元未兌付，故上訴人主張得與其應給付之死會會款抵
    銷是否有理由？以下再分論之。
（一）按民法第334條所稱之抵銷，係以二人互負債務，而其給
      付種類相同並均屆清償期者為要件，故得供債務人抵銷之
      債權，須為對於自己債權人之債權，而不得以對於他人之
      債權，對於債權人為抵銷。次按民法第709條之9規定：「
      因會首破產、逃匿或有其他事由致合會不能繼續進行時，
      會首及已得標會員應給付之各期會款，應於每屆標會期日
      平均交付於未得標之會員。但另有約定者，依其約定。會
      首就已得標會員依前項規定應給付之各期會款，負連帶責
      任。會首或已得標會員依第一項規定應平均交付於未得標
      會員之會款遲延給付，其遲付之數額已達兩期之總額時，
      該未得標會員得請求其給付全部會款。第一項情形，得由
      未得標之會員共同推選一人或數人處理相關事宜。」。再
      參考民法債編第19節之1合會之相關規定（即民法第709條
      之1至709條之9）可知，合會不能繼續進行時，未得標之
      「活會會員」得向已得標之死會會員及會首請求連帶給付
      會款。至於會首未給付死會會員之款項，則死會會員依民
      法第709條之7規定僅能向會首請求。
（二）被上訴人丙○○收受會首翁日建交付之6件支票，其中已
      兌現360,000元部分，上訴人主張得與其應給付之死會會
      款抵銷並無理由。
　１、經查本件被上訴人丙○○於本院審理時一再陳稱：「會首
　　　交的六張支票其中兌現的三十六萬元部分，我願意在本件
　　　終結後按照大家的約定，扣除我應得的金額後給所有的會
　　  員均分。」，是被上訴人本未將上開金額據為已有。
　２、次查本件系爭1會、系爭2會之未得標活會員員均各自選任
      訴外人陳麗玲、江明珠代收已得標死會會員之會錢詳如前
      述，並為兩造所不爭執。而本件上訴人又均為死會，應給
      付死會會款亦為兩造所不爭執，從而被上訴人持有上開款
      項亦僅為是否交由陳麗玲、江明珠等人分配於活會會員之
      問題，被上訴人對於上訴人並無何「債務」（上訴人對被
      上訴人無任何債權），參照上開說明，上訴人主張與積欠
      被上訴人之本件會款債務相互抵銷云云，本無理由。
　３、又上訴人主張另尚有藉他人名義未得標之系爭1會或2會活
　　　會，得向會首翁日建及其他死會會員請求會款等縱認屬實
　　　，參照前開民法第709條之9之說明，亦僅是上訴人得否向
      會首或其他已得標之死會會員請求之問題，並不能因此認
      被上訴人對上訴人亦負有給付會款之債務可得抵銷。
　４、據上，上訴人主張被上訴人丙○○收受會首翁日建交付之
　　　6件支票，其中已兌現360,000元部分，上訴人得主張與其
　　  應給付之死會會款相互抵銷云云，並無理由。
（三）又本件上訴人戊○○主張系爭2會標得後，會首翁日建所
      開立之會款支票400,000元未兌付縱屬實，亦僅屬上訴人
      戊○○與會首翁日建間債權債務關係，要非被上訴人對上
      訴人積欠之債務，參照上開說明，上訴人主張抵銷云云，
      亦無理由。
四、綜上所述，本件被上訴人主張上訴人應與原審共同被告翁日
    建給付會款為可採，上訴人所為抵銷抗辯均為無可取。從而
    被上訴人依據合會契約請求上訴人與翁日健（未上訴己確定
    ）連帶給付如原審判決主文第二項、第四項金額部分即有理
    由，應予准許。故原審判命上訴人如數給付，並依職權宣告
    假執行，於法並無不合。上訴意旨指摘原判決此部分不當，
    求予廢棄改判，為無理由，應予駁回其上訴。
五、據上論結，本件上訴為無理由，依民事訴訟法第436條之1第
    3項、第449條第1項、第78條，判決如主文。
中　　華　　民　　國　　96　　年　　6　　月　　20　　日
                 民事第四庭 審判長法　官　 林麗玲
                  　　　　 　　　 法　官　 林玲玉
                                  法  官   洪遠亮
以上正本係照原本作成。
本判決不得上訴。
中　　華　　民　　國　　96　　年　　6 　　月　　20　　日
                      　           書記官　陳莉庭
